臺灣臺南地方法院民事判決
109年度訴字第531號
原      告  翁慈禧  

訴訟代理人  吳佩諭律師(財團法人法律扶助基金會律師)  
被      告  台灣電力股份有限公司

代  表  人  楊偉甫  

訴訟代理人  許乃丹律師
上列當事人間請求侵權行為損害賠償事件，經本院於民國110年3
月23日言詞辯論終結，判決如下：
    主  文
原告之訴駁回。
訴訟費用由原告負擔。
    事實及理由
一、原告起訴主張：
（一）原告係於民國105年8月15日，騎乘機車途經臺南市東區交
      流道便道即裕德街，該路面遍布碎石及砂石，且未設有任
      何警示標誌，致使原告摔車，經臺南市政府消防局以救護
      車送至臺南市成大醫院急診。原告經診治、手術縫合後於
      105年8月16日出院。依臺南市政府工務局之函文，臺南市
      ○○○○○○○○○○○○○○○○○○○○○○○○○○○○○○○○○○○○○○區○○○○○○○段○
      ○○○○○○○道0號臺南交流道改善工程（增設北上出口匝道）
      （第591標）」工程之時地，是系爭事故實乃因被告施工
      過程中未保持路面整潔並設置警告標誌所導致，原告因系
      爭事故所受損害實與被告之施工行為具因果關係，被告依
      法應就此負損害賠償責任。
（二）原告因系爭事故導致鼻淚管斷裂而進行右眼鼻淚管修補併
      淚管支架置入手術及右眼眼瞼撕裂傷縫合，並有頭部外傷
      、顏面骨骨折、臉部撕裂傷、四肢擦挫傷等傷害，其中右
      側鼻淚管因系爭事故而永久阻塞無法痊癒，原告後續並多
      次於成大醫院定期回診，共計支出醫療費用新臺幣(下同
      ）3,399元。另原告因受傷而有三週無法工作且需專人照
      護，因而受有無法工作之損害為16,800元（計算式：24,0
      00÷30×21＝16,800)、看護費用為42,000元（計算式：2,00
      0×3×7＝42,000)，另機車修理費用3,800元，是原告因系爭
      事故所受損害共計65,999元（計算式：3,399＋16,800＋42,
      000＋3,800＝65,999)。原告除鼻淚管永久阻塞無法恢復，
      導致長期為乾眼症所苦，又因若長期使用西藥抑制乾眼症
      之不適，恐將為視力健康帶來更大風險，原告乃必須長期
      自行購買保健食品以減輕乾眼症之不適。原告之右臉頰亦
      有凹陷之傷痕，面部表情從此改變，常有肌肉緊繃、不適
      之感。另事故發生後，原告因創傷導致約半年期間，精神
      壓力過大，時有惡夢、失眠等症狀，並因而至醫院就診治
      療，迄今原告騎機車時仍常伴有精神緊張、焦慮、害怕及
      恐懼等負面情緒，是原告因系爭事故確實受有重大之精神
      損害。
（三）原告因系爭事故而受有醫療費用支出、機車修理費用支出
      、看護費用、無法工作等損害，精神上並承受巨大壓力與
      傷害。為此，原告爰依民法第184條第1項、第195條第1項
      及第216條第1項規定，請求被告給付65,999元之損害賠償
      及500,000元之精神損害賠償。是被告共計應給付原告565
      ,999元。雖系爭事故發生於000年0月00日，然原告係於10
      8年5月間接獲臺南市政府工務局南市工秘字第1080543630
      號函，始知賠償義務人乃被告，是原告提起本件訴訟，並
      未逾請求權時效。
（四）並聲明：
    ⒈被告應給付原告565,999元，及自起訴狀繕本送達之翌日起
      至清償日止，按年利率百分之五計算之利息。　　　
    ⒉訴訟費用由被告負擔。　
二、被告則以下列陳述答辯：
（一）被告係於105年間辦理「山上〜台南一進一出裕農161KV電
      纜線路統包工程」（下稱系爭工程），委由統包商即訴外
      人華榮電線電纜股份有限公司（下稱華榮公司）施作。然
      因施作地點正好有部分與交通部臺灣區國道高速公路局拓
      建工程之「國道1號台南交流道改善工程（增設北上出口
      匝道）（第591標）」施工介面重疊，復因埋設電纜線路
      仍屬鄰避設施，被告申請路證時，臺南市政府工務局認為
      「路證名稱」名稱直接配合國道工程名稱，較無受民眾抗
      爭干擾之虞，遂以「國道1號臺南交流道改善工程（增設
      北上出口匝道）（第591標）電力管路埋設工程」名稱核
      發系爭工程路證。
（二）系爭事故發生之時間為105年8月15日，地點為臺南市東區
      交流道便道裕德街附近，即系爭事故地點之案發照片所示
      臺電電箱（Q0285 FD4775號）旁之位置。依據系爭工程圖
      說平面及縱斷面圖㈣、㈤、㈥所示，系爭事故地點大略位置
      （在系爭工程圖說M2-3至M2-4之間位置）；而左側黃筆直
      線標註位置，則為被告於105年4月7日起即因故被迫停工
      無法施作之位置。系爭工程於105年4月7日至105年8月4日
      期間，因於M2-3位置先遭遇中油既設油管，致系爭工程圖
      說M2-3至M2-4間位置根本無法施作鋼板樁作業而被迫停工
      ；於105年7月間又經臺南市政府水利局告知該處所埋設之
      地下污水管材質為陶瓷管，管材易受震動而遭破壞，且現
      已無此管材可供替換使用，故於105年8月2日各管線單位
      及水利局因而緊急召開污水管線現況會勘，水利局要求被
      告及統包商華榮公司必須先修正施工内容辦理變更設計後
      始得施工，復於105年8月12日水利局與各管線單位再次召
      開管線會勘，被告為確保污水管不會因日後施作受損而衍
      生責任問題，故要求統包商華榮公司先行辦理地下污水管
      線之鑑定作業。系爭工程因遭遇上開污水管牴觸事宜，除
      必須辦理變更設計，並變更施工位置及深度，更需先進行
      地下污水管線之鑑定（地下會勘，與地面無涉），故於10
      5年8月25起至同年月29日均由另一協力廠商真毅營造有限
      公司（下稱真毅公司）辦理地下污水管線調查鑑定，故在
      污水管線鑑定完成前，系爭工程依舊只能停滯，迄至105
      年9月12日均尚未能進場施作，工程進度始終停滯在M2-3
      人孔位置，遑論系爭事故地點距離M2-3人孔位置尚約有20
      0公尺以上之距離。
（三）為佐證系爭工程於系爭事故發生前後，於系爭工程圖說M2
      -3至M2-4間位置，被告確實均未曾施工，此有105年8月1
      日起至105年8月16日事發後翌日止之公共工程監造報表為
      證。由上揭日報表每日施工紀錄可知，「本日施工數量」
      均為「0」，累計施工數量亦均停滯於「392」米，且105
      年8月2日及同年月12日分別明確註記水利局有與被告及統
      包商共同為第一次及第二次污水管線會勘之事實，系爭事
      故即105年8月15日亦完全無施工進度。由此可知，被告雖
      有取得臺南市政府工務局所核發之路證，卻因遭遇中油管
      線、水利局污水管線牴觸或材質易損壞等障礙事由，致停
      工數月而確實無法施工；況被告之停工地點距離系爭事故
      地點甚遠，原告系爭事故地點之路面砂石等物應係同時在
      該路段施作之其他工程遺留之物，顯非被告所有甚明。又
      系爭事故發生後，被告曾於105年9月7日、14日巡視系爭
      路段，該路段不但甚為泥濘，且於105年9月14日之照片中
      明顯可見照片右側有一料場並堆置土石等物，更於出口處
      設置有「道路施工」之警示標誌，此部分均可證當時系爭
      事故路段確實尚有其他第三人施工使用中，且對照被告附
      件3之照片，迄至105年11月24日被告開始於系爭事故地點
      施工時，仍清楚可見現場確有料場承租人所設之工務所尚
      在使用中。
（四）並聲明：
    ⒈原告之訴駁回。
    ⒉訴訟費用由原告負擔。　　　
三、得心證之理由：
(一)按因故意或過失，不法侵害他人之權利者，負損害賠償之責
    任，故意以背於善良風俗之方法加損害於他人者亦同。違反
    保護他人之法律，致生損害於他人者，負賠償責任。但能證
    明其行為無過失者，不在此限。民法第184條定有明文。依
    上開法條觀之，侵權行為之構成要件，於客觀要件須包括加
    害人之加害行為、行為須不法、須侵害權利、須發生損害、
    及加害行為與損害間有因果關係等要件，主觀上則須有故意
    或過失即意思責任，若係缺少其中任一要件，即不構成侵權
    行為。所謂故意，係指行為人對於構成侵權行為之事實，明
    知並有意使其發生；或預見其發生而其發生並不違反其本意
    。所謂過失，乃應注意能注意而不注意即欠缺注意義務，構
    成侵權行為之過失，係指抽象輕過失即欠缺善良管理人之注
    意義務。另按施工地段之標誌、標線、號誌經主管機關同意
    後，由施工單位設置。有左列情形之一者，應設置警告標誌
    ：四、道路施工路段。施工標誌，用以告示前方道路施工，
    車輛應減速慢行或改道行駛。設於施工路段附近。道路因施
    工、養護或其他情況致交通受阻，應視需要設置各種標誌或
    拒馬、交通錐等，夜間應有反光或施工警告燈號，必要時並
    應使用號誌或派旗手管制交通。前項各種交通管制設施，施
    工單位應於道路施工前，依施工狀況審慎規劃，俟裝設完成
    後，始得動工。道路交通標誌標線號誌設置規則第4條第4項
    、第22條第4款、第142條第1項、第145條第1項、第2項前段
    固有明文。惟此等規範之適用，係以施工單位有施工之事實
    為前提，倘無施工之實，即無從令其承擔該等注意義務。又
    按當事人主張有利於己之事實，就其事實有舉證之責任。但
    法律別有規定，或依其情形顯失公平者，不在此限，民事訴
    訟法第277條定有明文。民事訴訟如係由原告主張權利者，
    應先由原告負舉證之責，若原告先不能舉證，以證實自己主
    張之事實為真實，即應駁回原告之請求。
(二)查：
　⒈原告主張被告在系爭事故路段施工，未保持路面整潔及設置
    警告標誌，並提出臺南市政府工務局108年5月7日南市工秘
    字第1080543630號函為證(補字卷第19-20頁)。依上開函文
    所載，系爭事故路段為被告領有105年6月15日南市挖字第00
    000000000號、105年9月27日南市挖字第00000000000號道路
    挖掘許可證之路段。經本院函詢臺南市政府工務局，前揭道
    路挖掘許可證係被告之輸變電工程處南區施工處第五工務段
    第二分隊申請，係配合第591標工程電力管路埋設，路燈許
    可施工道路為裕德街326公里60公尺至326公里260公尺，其
    中第00000000000號道路挖掘許可證之許可期限為105年4月7
    日至同年8月4日，有2次展延，其一展延核定字號為0000000
    0000號，核可展延日期為105年8月5日至同年10月3日止，另
    一展延核定字號為00000000000號，核可展延日期為105年10
    月4日至106年1月31日止等情，有該局109年7月30日南市公
    企劃字第1090914746號函及所附道路挖掘許可證、第四段施
    工範圍位置圖、平面圖-剖面圖及斷面圖在卷可閱(訴字卷第
    83-99頁)。至於系爭第591標工程，為交通部高速公路局辦
    理發包之工程，承包廠商為訴外人華洲營造股份有限公司，
    工程期限為104年7月23日至106年1月4日等情，有交通部高
    速公路局第二新建工程處109年8月6日二三字第1090023427
    號函及所附工程結算驗收證明書在卷可稽(訴字卷第105-109
    頁)。
　⒉循上可知，系爭事故路段於本件事發當時，有華洲營造股份
    有限公司承包之系爭第591標工程，及被告配合該第591標工
    程所為之電力管路埋設工程的進行。依此，若被告確實有在
    上開路段施工，自應依前揭道路交通安全規範設置施工標誌
    、警告標誌等措施，且應就施工造成之道路安全維護，負擔
    善良管理人注意義務，始符合侵權行為規範意旨，反之，則
    無從令其負擔該等注意義務。被告固不否認有申請前揭道路
    挖掘許可之事，惟稱事故地點因涉及汙水管線問題而於105
    年4月7日被迫停工，至同年11月始開始施工等語，並提出工
    程圖說平面及縱斷面圖、汙水管線現況會勘紀錄、被告輸變
    電工程處南區施工處105年8月24日函、請款單、汙水管檢視
    照片、公共工程監造報表、現場照片為證(訴字卷第185-247
    頁)。觀被告提出之工程圖說平面及縱斷面圖(訴字卷第185
    頁)，該圖面確實顯示部分路段為被告申請前揭道路挖掘之
    許可範圍；依前揭工程圖說平面及縱斷面圖顯示，本件事故
    位置所在之裕德街確切地點，約略位於國道一號326公里150
    公尺平行處，此亦為原告所不爭執(訴字卷第355頁)，而被
    告主張之停工位置約在國道一號326公里300公尺至326公里3
    50公尺之間，可知事故發生地點距離被告原本施工之處尚有
    200公尺之遙，亦即原告發生本件事故之地點，被告並未有
    施工正在進行中。原告對此雖有爭執，然依前揭工程圖說平
    面及縱斷面圖所示，事故地點位在該圖說標註之M2-3到M2-4
    之間(訴字卷第185、187頁)，稽之前開公共工程監造報表(
    訴字卷第217-245頁)，105年8月2日至同年月16日間，該路
    段確實均無施工進度；且被告所稱汙水管線問題，亦可見諸
    前開公共工程監造報表確有會勘汙水管路之相關記載(訴字
    卷第217、237頁)，復與被告提出之裕德街汙水管線現況會
    勘紀錄(訴字卷第191-199頁)，兩可相符。是被告所執上開
    抗辯，有其依據，並非妄造。
　⒊原告固認依上開公共工程監造報表之記載，被告並非無施工
    進度等語(訴字卷第290頁)，惟細觀該等公共工程監造報表
    ，其上有記載M2-3到M2-4之間工項者，其施工數量均為「0
    」(訴字卷第215-225、243、245頁)，至於記載有施工數量
    者，其地點係在M2-2、M2-2至M2-3(訴字卷第217-221、233
    、235頁)，均非本件事故發生路段。是原告斯見，容有誤會
    。再者，依原告提出及本院向臺南市政府警察局第一分局調
    閱之事故現場照片(補字卷第25頁，訴字卷第283-285頁)，
    事故現場路邊、路肩路段遺有一層砂礫碎石，近乎平均分布
    在該路段範圍，而非呈現點狀、散狀分布，依一般經驗法則
    ，倘無一定期間內有載運該等砂礫碎石之車輛頻繁往來，當
    不至於形成如此分布境況。承前所論，被告在事故發生當時
    ，並未在該地點之路段實際施工，其是否是造成該等砂礫碎
    石遺落之人，即屬可議。進者，系爭事故路段於本件事發當
    時，有華洲營造股份有限公司承包系爭第591標工程，已如
    前述，而該公司於事發當時，確實有在326K+150M之平面道
    施作系爭第591標匝道工程，且於105年7月1日至106年6月30
    日期間，設有員工休息區等情，有該公司110年1月21日(110
    )華外正函字第001號函、110年3月16日華洲字第1100316號
    函附卷可參(訴字卷第365、403頁)。依此，本件事發當時，
    實際在該地點之路段施工者為華洲營造股份有限公司，應堪
    認定。
　⒋衡上事證，被告於本件事故發生當時，並未在事故路段實際
    施工，而華洲營造股份有限公司則有在路段實際施工，酌之
    前述事故現場砂礫碎石遺留分布情況，依證據優勢原則以度
    ，被告應非造成現場遺留有該砂礫碎石之人，洵可認定。
　⒌從而，依證據調查之結果，被告未於事發當時，在本件事故
    地點之路段施工，自無因在該路段施工而須負擔前揭注意義
    務之問題。是原告主張被告在本件事故路段施工，未保持路
    面整潔及設置警告標誌之注意義務，致原告發生本件事故云
    云，尚難憑採。原告援引民法侵權行為規定，請求被告賠償
    其損害，難認有據，無法准許。
(三)綜上，原告未能舉證證明被告有何侵權行為之事實，則原告
    依民法侵權行為之規定，請求被告賠償565,999元及其法定
    利息，核無理由，應予駁回。
四、按訴訟費用，由敗訴之當事人負擔；民事訴訟法第78條定有
    明文。本件既為原告敗訴之判決，訴訟費用，自應由原告負
    擔。
五、據上論結，原告之訴為無理由，依民事訴訟法第78條，判決
    如主文。
中　　華　　民　　國　　110 　年　　4 　　月　　22　　日
                  民事第五庭    法  官　盧亨龍  
以上正本係照原本作成。 
如不服本判決，應於送達後20日內，向本院提出上訴狀並表明上
訴理由（須附繕本）。如委任律師提起上訴者，應一併繳納上訴
審裁判費。
中　　華　　民　　國　　110 　年　　4 　　月　　27　　日
                                書記官  謝婷婷